【裁判字號】    98,重上,219
【裁判日期】    990831
【裁判案由】    履行協議等
【裁判全文】
臺灣高等法院民事判決                 98年度重上字第219號
上  訴  人  甲○○
上  訴  人  丙○○
訴訟代理人  謝宜伶律師
上  訴  人  戊○○
            乙○○
上  一  人
訴訟代理人  庚○○
共      同
訴訟代理人  陳再賢律師
上列當事人間請求履行協議等事件，兩造對於中華民國九十八年
二月二十三日臺灣士林地方法院九十六年度重訴字第三一一號第
一審判決各自提起上訴，甲○○並為擴張之聲明，經本院於九十
九年八月十七日言詞辯論終結，判決如下：
    主  文
原判決關於(一)命丙○○給付超過新臺幣給付三千七百二十八萬二
千一百十元本息、乙○○給付超過新臺幣三千八百五十一萬四千
一百九十一元本息暨各該部分假執行宣告；(二)駁回甲○○下列第
四至六項之訴及假執行之聲請暨訴訟費用負擔之裁判（未上訴部
分除外）均廢棄。
上開廢棄(一)部分，甲○○在第一審之訴及假執行之聲請均駁回。
丙○○、乙○○其餘上訴及戊○○之上訴均駁回。
丙○○應再給付甲○○新臺幣三十六萬零七百五十六元及自民國
九十六年十二月二十三日起均至清償日止按週年利率百分之五計
算之利息。
戊○○應再給付甲○○新臺幣四百十一萬二千二百六十五元及自
民國九十六年十二月二十三日起均至清償日止按週年利率百分之
五計算之利息。
乙○○應再給付甲○○新臺幣四十六萬八千九百五十二元及均自
民國九十六年十二月二十三日起均至清償日止按週年利率百分之
五計算之利息。
甲○○其餘上訴及擴張之訴暨假執行之聲請均駁回。
第一、二審訴訟費用由丙○○負擔百分之二十五、戊○○負擔百
分之四十、乙○○負擔百分之二十五，餘由甲○○負擔；擴張之
訴訴訟費用由甲○○負擔。
本判決第三項於甲○○以新臺幣十二萬元、第四項於甲○○以新
臺幣一百四十萬元、第五項於甲○○以新臺幣十五萬元供擔保後
得假執行。
    事  實
甲、甲○○方面
壹、聲明：
一原判決不利甲○○部分廢棄。
二戊○○、乙○○、丙○○（以下三人合稱丙○○等三人）應再
  各給付甲○○新臺幣（下同）二千零三十萬六千九百八十六元
  及均自民國九十七年十月一日起至清償日止，按週年利率百分
  之五計算之利息。
三前項給付，願供擔保請准宣告假執行。
四丙○○等三人上訴駁回。
貳、陳述：除與原判決記載相同者外，補稱略以：
一兩造為兄弟，於民國八十一年九月十八日出具協議書，對造上
  訴人同意將其等出租坐落臺北市○○區○○段二小段二六之一
  地號土地（下稱系爭土地）上之學園商業大樓（下稱系爭大樓
  ）所得租金四分之一給付予伊，卻反悔不照協議履行，對造上
  訴人皆以收租為生，不可能放任房屋閒置，依民事訴訟法第二
  百七十七條但書規定，應由對造上訴人舉證證明其未出租，且
  對造上訴人無正當理由，不提出租賃契約書，應認伊有關系爭
  大樓出租之事實為真正，伊委託台灣大學不動產估價師聯合事
  務所估價，系爭大樓自八十一年九月十九日起至九十七年九月
  三十日止之租金額為六千零九十二萬零九百五十九元，對造上
  訴人每人應給付伊各二千零三十萬六千九百八十六元。
二兩造之父翁祿壽死亡後，丙○○擅將掌理家族產業之事務委戊
  ○○接手，戊○○曾主事八十二年及八十三年度系爭大樓四樓
  至六樓出租事宜，又曾出租系爭大樓中台北市○○路○段一六
  五巷一四弄六號一樓房屋予訴外人捻薌閣國際股份有限公司（
  下稱捻薌閣公司），租賃期間自八十三年二月一日起至八十九
  年一月三十一日止，租金自八十三年二月一日起至八十五年一
  月三十一日止每月三十五萬元、八十五年二月一日起至八十七
  年一月三十一日止每月三十八萬五千元、八十七年一月三十一
  日起至八十九年一月三十一日止每月四十二萬三千五百元，爰
  擴張請求之金額。
三系爭大樓基地原係兩造之父與兩造及兩造之兄丁○等人經營牧
  場與乳品加工廠之農業用地，當時僅丁○具自耕農身分，乃將
  土地所有權登記在丁○名下，嗣土地變更為商用或住宅用地後
  ，於土地上興建住宅或商業大樓之營建工程，即由兩造及丁○
  簽立協議書以定個人權屬，系爭大樓並非兩造之父翁祿壽之遺
  產。
四翁祿壽在世時，家中所有不動產及印章、印鑑證明、銀行存款
  簿等，均係丙○○代為管理，丙○○等三人所稱購買伊系爭大
  樓應有部分之價金，係以翁祿壽名義簽發發票日為八十年二月
  二十二日、面額九百零五萬五千八百十三元為支付價金之證明
  ，惟該支票在完成假買賣後，即由丙○○盜領一空，伊並未取
  得買賣價金。
五翁祿壽生前就系爭大樓及其基地分派為五兄弟共有，因丁○未
  分得台北市○○區○○段二小段五地號土地上所建之別墅，系
  爭大樓乃分為六份，其中丁○分得六分之二，其餘兄弟各分得
  四分之一，伊等姐妹己○○、翁寶釧均未主張系爭大樓為翁祿
  壽遺產。
參、證據：除援用原審提出者外，補提建築執照、使用執照、所
    有權狀、印鑑變更登記申請書、公證書、八十二年度及八十
    三年度系爭大樓四至六樓租金收益明細、房屋租賃契約書及
    聲請向財政部國稅局調閱丙○○等三人自八十一年起至九十
    七年間申報綜合所得稅資料。
乙、丙○○等三人部分：
壹、聲明：
一原判決不利丙○○等三人部分廢棄。
二甲○○於第一審之訴及假執行之聲請均駁回。
三甲○○上訴及擴張之訴均駁回。
貳、陳述：除與原判決記載相同者外，補稱略以：
一戊○○、乙○○部分
(一)法務部調查局就八十一年九月十八日協議書上簽名之鑑定報告
  ，僅認與伊等簽名之筆劃特徵相同，非謂筆跡吻合，難遽為不
  利伊等之認定，且經中央大學教授陳虎鑑定結果，丙○○簽名
  與協議書不符，足證甲○○提出協議書非真正。
(二)關於仁愛路房屋為遺產，為兩造及丁○、己○○、翁寶釧七人
  公同共有，兩造無權單獨協議。
(三)坐落台北市○○區○○段四小段八六地號土地係兩造之父翁祿
  壽買受後分配伊等，惟當時甲○○亦分得基隆市○○路十一號
  房屋及其基地，並未失公平，甲○○無理由要求出售八六地號
  土地時分得價金四分之一。
(四)系爭土地係兩造之父翁祿壽生前出資購買，雖以兩造及丁○名
  義為起造人興建系爭大樓，翁祿壽仍保有變更分配及處分系爭
  土地及大樓之權利，翁祿壽因發現甲○○擅將系爭大樓房地設
  定擔保，向臺北區中小企業銀行貸款九百萬元未能償還，恐遭
  拍賣，乃命伊等代甲○○償還貸款，並由戊○○匯款一千九百
  五十五萬九千八百六十元、乙○○匯款三百九十二萬七千六百
  四十元、丙○○匯款四百零三萬七千三百十七元予甲○○，交
  換甲○○在系爭大樓及系爭土地之應有部分，伊等支付代價取
  得甲○○就系爭大樓應有部分，甲○○未歸還代價，豈有承認
  其原有權利之理。
(五)伊等不知系爭大樓有無出租情事，亦無收受系爭大樓出租之租
  金，無不當得利可言。
(六)坐落臺北市○○路一六五巷一四弄六號五樓之二房屋，係乙○
  ○個人財產，交乙○○之子翁正超開設福慧地政事務所，並非
  出租，至出租巨登文理短期補習班所收取之租金用於系爭大樓
  之維修、消防設備等費用及繳納房屋稅、地價稅等開銷仍有不
  足。
(七)戊○○之女翁英琪向戊○○承租系爭大樓經營東湖賓館，為期
  一年即停業，戊○○按持分申報每年二十四萬元房租收人。
二丙○○部分
(一)系爭大樓所在基地係兩造之父翁祿壽於五十二年間購買，登記
  於丁○名下，其上建物即系爭大樓亦由翁祿壽於七十五年間出
  資興建，而以兩造及丁○為起造人，分配登記於兩造及丁○名
  下以決定權利歸屬，並非翁祿壽借名登記，惟權狀向由翁祿壽
  保管。
(二)甲○○於七十八年間就所分得系爭大樓建號一四三九至一四四
  二號等四戶房屋及基地應有部分向有關機關申報權狀遺失，辦
  理補發，持向台北區中小企業銀行貸款，未依約繳息，經銀行
  函催，家人始知悉上情，乃由翁祿壽主導，經兩造及丁○協議
  辦理交換買賣，由丙○○、戊○○、乙○○為甲○○清償一千
  零二十餘萬元，並匯款五百萬元入翁祿壽保管之甲○○帳戶，
  再轉開立以台灣銀行為發票人之支票供甲○○兌領，將甲○○
  名下系爭大樓康寧路三段一六五巷一四弄六號、六號之一、六
  號之二、六號之三、六號之四、六號之五、六號二樓之一、二
  樓之二、二樓之三、三樓之一、三樓之二、三樓之三、三樓之
  四地下室（應有部分六分之一）及六號四樓之六、五樓之三、
  五樓之四、五樓之八所有權全部、同號六樓應有部分五分之一
  等房屋及基地應有部分二一０００分之四０二二，與戊○○所
  有台北市○○路○段六三號店面交換。
參、證據：除援用原審提出者外，補提士林地檢署八十四年度偵
    字第四０六二號、偵字第七七八八號、八十五年度偵字第六
    五六四號、同年度偵續字第一一一號、八十六年度偵續一字
    第九號訊問筆錄為證。
    理  由
一本件甲○○主張：伊原為如附表一所示系爭土地及系爭大樓（
  下合稱系爭大樓房地）之所有權人，於八十年二月間遭非法移
  轉至丙○○等三人名下，伊向丙○○等三人追索，兩造於八十
  一年年九月十八日簽訂協議書，約定：「茲有學園商業大樓、
  仁愛路二樓、向曾陣買的土地等三處土地和房屋內有戊○○、
  乙○○、丙○○、甲○○名義，皆為四人共有各1/ 4，如有出
  售時各分1/4，出租時房租各1/4（任何人皆不能將大樓拿去貸
  款或出售），學園商業大樓甲○○有原有持分之權利無誤。」
  ，是不論上開房地原如何取得、分配及實際應屬何人所有，兩
  造間就彼此兄弟間之財產已約定以兩造名義所登記之系爭大樓
  房地，皆為四人共有，並各有1/4之權利，詎丙○○將系爭大
  樓房地中附表二所示不動產售與訴外人白陽泉，扣除所繳納之
  土地增值稅後，丙○○獲得一億四千九百十二萬八千四百四十
  二元；戊○○將同所附表三所示不動產售與訴外人夆典科技開
  發股份有限公司（下稱夆典公司），獲得價金二億一千一百六
  十元；乙○○將同所附表四所示不動產售與夆典公司，扣除繳
  納之土地增值稅、房屋稅、補繳地價稅、房屋稅後，獲得價金
  一億五千四百零五萬六千七百六十六元，依系爭協議書約定，
  丙○○、戊○○、乙○○應將出售所得價金四分之一給付與伊
  ，即丙○○、戊○○、乙○○依序應給付三千七百二十八萬二
  千一百十一元、五千二百九十萬元、三千八百五十一萬四千一
  百九十二元；又丙○○等三人自八十一年九月十九日起至九十
  七年九月三十日止出租系爭大樓，估計每人可得租金各六千零
  九十二萬零九百五十九元，丙○○等三人，每人應給付伊各二
  千零三十萬六千九百八十六元等情，爰依系爭協議書、及債務
  不履行之規定，求為命丙○○、戊○○、乙○○給付上開價金
  及租金並附加法定遲延利息之判決（甲○○於原審請求丙○○
  、戊○○、乙○○給付出售系爭大樓房地價金超過上開金額本
  息部分，經原審判決駁回後，未據聲明不服；又甲○○於原審
  請求丙○○、戊○○、乙○○給付租金所得各五百九十萬八千
  一百五十二元本息，經原判決駁回後，甲○○聲明上訴，並擴
  張聲明請求如上述金額本息）。
二丙○○等三人則以：甲○○提出系爭協議書原本雖經法務部調
  查局依另案法院囑託，鑑定結果認簽名之筆劃特徵相同，惟該
  鑑定有諸多瑕疵，不足採信，伊等另轉請專家陳虎生教授鑑定
  ，其鑑定結果認本案協議書上丙○○之簽名字跡具有偽造字跡
  特性的字跡，且與丙○○本人之簽名書寫特徵型有九處不相符
  ，且甲○○提出之系爭協議書所載內容與事實不符，欠缺實質
  證據力等語，資為抗辯。
三查系爭土地係兩造之父翁祿壽生前出資購買，嗣以翁祿壽之子
  即丁○及兩造名義為起造人興建系爭大樓後，系爭土地及系爭
  大樓分別登記為翁祿壽之子即兩造及丁○所有，其中丁○分得
  六分之二，兩造各分得六分之一，甲○○分得部分於八十年二
  月間分別移轉為丙○○等三人名下，其中系爭土地應有部分二
  一０００分之一二二四移轉至丙○○名下、應有部分二一００
  ０分之一六０一移轉至戊○○名下、應有部分二一０００分之
  一一九七移轉至乙○○名下；其上之建物（系爭大樓）即臺北
  市○○段○○段一二六九建號、一二七０建號、一二七一建號
  、一二七二建號、一二七三建號、一二七四建號、一二七五建
  號、一二七六建號、一二七七建號、一二七八建號、一二七九
  建號、一二八０建號、一二八一建號分別移轉應有部分各十八
  分之一至丙○○三人名下；一四四三建號之建物，分別移轉應
  有部分各十五分之一至丙○○等三人名下；一四四一建號之建
  物全部移轉至丙○○名下；一四三九建號、一四四０建號之建
  物全部，移轉至戊○○名下；一四四四二建號之建物全部，移
  轉至乙○○名下，另分割前一四四四建號，分割為一四四四建
  號及四三七二建號，由丁○取得一四四四建號建物之全部，丙
  ○○、戊○○、乙○○取得四三七二建號建物應有部分各三分
  之一。丙○○於九十六年年十一月三十日將如附表二所示不動
  產之應有部分售與白陽泉，於九十七年四月十七日辦妥所有權
  移轉登記，扣除土地增值稅後，取得價金一億四千九百十二萬
  八千四百四十二元；戊○○九十六年十二月七日將如附表三所
  示不動產之應有有部分售與夆典公司，於九十七年五月二十日
  辦妥所有權移轉登記，取得價金二億一千一百六十萬元；乙○
  ○於九十六年十二月二十日將如附表四所示系爭不動產之應有
  部分售與夆典公司，於九十七年四月十七日辦妥所有權移轉登
  記，扣除增值稅等稅費，取得價金一億五千四百零五萬六千七
  百六十六元等事實，為兩造所不爭執，而系爭土地及系爭大樓
  ，係翁祿壽生前指定登記為丁○及兩造名下，言明由丁○及兩
  造各自取得所有權，翁祿壽其餘繼承人並未爭執等情，經兩造
  陳明在卷，核與己○○結證翁祿壽生前興建系爭大樓，目的給
  丁○及兩造作事業，女兒沒份，系爭大樓與翁祿壽女兒無關等
  情節相符，是系爭土地及系爭大樓並非翁祿壽遺產。
三甲○○主張兩造於八十一年九月十八日簽訂系爭協議書，記載
  ：「茲有學園商業大樓、仁愛路二樓、向曾陣買的土地等三處
  土地和房屋，內有戊○○、乙○○、丙○○、甲○○名義，皆
  為四人共有各1/4，如有出售時各分1/ 4，出租時房租各1/4
  （任何人皆不能將大樓拿去貸款或出售）。學園商業大樓甲○
  ○有原有持分之權利無誤。」，業據提出協議書為證，丙○○
  等三人雖否認協議書為真正，惟：
(一)按確定判決之既判力，固以訴訟標的經表現於主文判斷之事項
  為限，判決理由並無既判力。但為訴訟標的有無理由前提之爭
  執，當事人認識該爭執為訴訟勝負重要爭點，經兩造儘其可能
  提出攻防方法為辯論，法院本於當事人辯論之結果已為判斷時
  ，其對此重要爭點所為之判斷，除有顯然違背法令之情形，或
  當事人已提出新訴訟資料，足以推翻原判斷之情形外，應解為
  在同一當事人就該重要爭點所提起之訴訟中，法院及當事人就
  該已經法院判斷之重要爭點法律關係，皆不得任作相反之判斷
  或主張，始符民事訴訟上之誠信原則。
(二)甲○○前依系爭協議書約定，訴請丙○○等三人給付其等出賣
  系爭協議書上所載「向曾陣買的土地」即臺北市○○區○○段
  四小段第八六地號土地之賣出價金四分之一（案列原法院九十
  三年度訴字第一八三號），因丙○○等三人對於甲○○提出系
  爭協議書之真正有所爭執，經該案第一審法院檢附包括臺灣士
  林地方法院檢察署（下稱士林地檢署）八十六年度偵字第一一
  六五二號號丙○○等三人簽名之偵查筆錄正本案卷三宗、同檢
  察署八十九年度偵字第四四五四號丙○○等三人簽名之偵查筆
  錄正本案卷一宗、丙○○等三人之印鑑申請書、丙○○於八十
  二年十月十三日簽立之承諾書、戊○○、丙○○於八十四年一
  月二十日簽立之買賣契約書、士林地檢署八十四年度偵字第四
  ０六二號卷一、卷二、同檢察署八十五年度偵字第六五六四號
  、八十五年度偵續字第一一一號、九十一年度偵字第一一七九
  五號偵查卷原本案卷五宗及丙○○等三人當庭各書寫二十次之
  簽名等資料，囑託法務部調查局鑑定系爭協議書上丙○○等三
  人之簽名是否為真正，並請考慮其是否有利用真跡描擬之可能
  ，上開供核對之文書上之簽名筆跡，除偵查筆錄上之簽名，係
  丙○○等三人於檢察官前所為簽名外，其餘筆跡均已當庭提示
  丙○○等三人辨認查明為真正，經法務部調查局鑑定結果認(一)
  協議書上『戊○○』、『乙○○』、『丙○○』簽名字跡與印
  鑑登記申請書、承諾書、買賣契約書、庭寫名字簽名字跡及偵
  查卷宗『戊○○』、『乙○○』、『丙○○』簽名字跡，其簽
  名之結構佈局、態勢神及書寫習慣（如起筆、收筆、連筆、筆
  序、筆力、筆速）等筆劃特徵均相同，且以「白光放大檢視」
  及「低角度側光放大檢視」比對，發現待鑑簽名經放大檢視，
  各簽名均書寫順暢自然，並無描摹滯澀之跡象，有法務部調查
  局九十三年十二月三日鑑定通知書、鑑定分析表可稽（見原法
  院九十三年度訴字第一八三號卷宗(一)第一四七頁至一五一頁）
  ，原法院九十三年度訴字第一八三號因而為甲○○勝訴判決，
  丙○○等三人提起上訴，並提出陳虎生所為鑑定報告，欲證明
  法務部調查局所為鑑定報告為不實，系爭協議書上丙○○之簽
  名非真正，惟經本院九十四年度重上字第五０八號審理結果認
  ：陳虎生出具之鑑定報告書以國際木球總會賀詞、我們的奮鬥
  、房屋租賃契約書、內湖學園合約書等鑑定資料上之「丙○○
  」簽名為據，惟上述文件非必然須由丙○○親自簽名，陳虎生
  並未證明上開資料上丙○○之簽名，是否即為其本人之簽名。
  又陳虎生出具筆跡鑑定報告，並未要求提出系爭協議書之原本
  ，此與筆跡鑑定須有待鑑定筆跡之原本為基礎，再佐以其他之
  簽名筆跡原本，方足以判斷待鑑筆跡之簽名是否為真正之原則
  不符，陳虎生進行筆跡鑑時既無系爭協議書之原本，僅以協議
  書上丙○○簽名之影本，作為鑑定比對之資料，已難期鑑定結
  果之正確。再者，所謂鑑定，係以相同之資料，以相同之科學
  方法，反覆試驗或比對，得出相同或相異之結果而言。若其前
  提之供為鑑定資料不同，則其鑑定結果，自不足以供為證明或
  推翻另一鑑定結果是否正確，陳虎生係以國際木球總會賀詞、
  我們的奮鬥、房屋租賃契約、內湖學園合約等鑑定資料上之簽
  名作為鑑定資料；與法務部調查局係以丙○○等三人簽名之偵
  查筆錄、印鑑證明申請書、丙○○之承諾書、戊○○、乙○○
  買賣契約書、丙○○等三人當庭各書寫二十次之簽名等資料，
  及系爭協議書原本為鑑定資料不同，陳虎生所為鑑定結果，自
  不能與法務部調查局鑑定報告相提並論為由，因而判決駁回丙
  ○○等三人之上訴，丙○○等三人雖提起第三審上訴，仍經最
  高法院以九十五年度台上字第二一三一號裁定駁回，有上開民
  事判決書在卷可憑，並經原法院調閱上述民事卷宗查核無誤，
  系爭協議書上丙○○等三人簽名真正與否，攸關甲○○前案請
  求丙○○等三人給付系爭協議書上所載「向曾陣買的土地」賣
  出價金四分之一勝敗與否，經兩造於前案為充分辯論，判決中
  並詳予說明何以採信法務部調查局鑑定報告，而不採丙○○等
  三人所提陳虎生鑑定報告之理由，前案判決就系爭協議書上丙
  ○○等人簽名是否真正所為之判斷，並無顯然違背法令之情形
  ，丙○○等三人於本件仍再度爭執法務部調查局所為鑑定報告
  為不實，並欲以陳虎生前開鑑定報告為推翻法務部調查局鑑定
  報告之方法，自無可採。
(三)丙○○等三人辯稱：甲○○前於臺灣臺北地方法院九十三年度
  家訴字第一號分割共有物等事件中，提出偽造之「房屋贈與契
  約書」，主張仁愛路二樓房屋非翁祿壽遺產，幸未經法院所採
  信，而甲○○偽造該房屋贈與契約書並經檢察官提起公訴，臺
  灣高等法院刑事庭於九十七年八月二十六日以九十六年度上訴
  字第三００二號刑事判決甲○○因行使偽造私文書，足以生損
  害於公眾及他人，處有期徒刑十月，減為有期徒刑五月在案。
  又甲○○提出之系爭協議書，業經伊等以發現新事證足認甲○
  ○有偽造文書嫌疑再行告訴，經士林地檢署以九十七年度偵字
  第一三六七六號偵查結果，認甲○○所為係犯刑法第二百十六
  條、第二百十條之行使偽造私文書罪嫌，惟因前開刑事案件有
  修正前刑法之連續犯關係，屬於裁判上一罪，移送最高法院依
  法併予審理在案，足徵系爭協議書係偽造云云，惟丙○○等三
  人以甲○○涉犯偽造系爭協議書罪嫌部分，既未經檢察官偵查
  終結而為起訴或不起訴處分，更未經法院判決確定，不得逕以
  該案業已移送最高法院併案審理，遽認系爭協議書為甲○○所
  偽造，何況甲○○涉犯偽造房屋贈與契約書罪嫌部分，已經最
  高法院九十九年七月二十九日以九十九年度台上字第四七一八
  號刑事判決撤銷本院九十六年度上訴字第三００二號刑事判決
  ，發回臺灣高等法院刑事庭更審中，有上開最高法院刑事判決
  附卷可按，已不足確認甲○○有無涉犯此部分偽造文書之犯行
  ，更遑論有無偽造系爭協議書罪行，丙○○等三人此部分辯解
  ，自無可採。
四系爭協議書既屬真正，依系爭協議書記載，系爭大樓屬兩造名
  義者，若有出售，各分四分之一。而丙○○等三人已將系爭大
  樓名下房屋及基地應有部分出售，丙○○出售所得扣除土地增
  值稅後為一億四千九百十二萬八千四百四十二元；戊○○出售
  所得為二億一千一百六十萬元（戊○○未抗辯支出土地增值稅
  等稅費）；乙○○出售所得扣除增值稅等稅費後為一億五千四
  百零五萬六千七百六十六元，如前述，乙○○辯稱另支出仲介
  費九十萬元，未舉證證明，不足採信，則甲○○主張：伊得依
  系爭協議書約定，請求丙○○給付出售所得四分之一即三千七
  百二十八萬二千一百十元（00000000÷4＝00000000，元以下
  無條件捨去）；戊○○給付出售所得四分之一即五千二百九十
  萬元（000000000÷4＝00000000）；乙○○給付出售所得四分
  之一即三千八百五十一萬四千一百九十一元（000000000÷4＝
  00000000）等語，即非不得採信，至以四捨五入方式計算丙○
  ○等三人應給付金額，並無依據，甲○○主張超過上開出售房
  、地價金之主張，尚無可採。
五又依系爭協議書約定，系爭大樓若有出租，房租亦各分四分之
  一，甲○○主張丙○○等人自八十一年九月十九日起至九十七
  年九月三十日止出租系爭大樓之事實，已提出系爭大樓內部、
  外部照片、補習班資訊管理系統查詢資料、臺北市私立課後托
  育中心查詢資料、不動產地政士資訊系統查詢資料、戊○○記
  帳之八十二年度、八十三年度系爭大樓四至六樓租金收益明細
  表、戊○○與捻薌閣公司間房屋租賃契約書為證，並聲請本院
  向財政部臺北市國稅局調丙○○等三人自八十一年起至九十七
  年止所申報系爭大樓租賃所得資料，依財政部臺北市國稅局覆
  函資料，除八十一年至八十九年度申報資料已逾保管年限業經
  銷毀、戊○○九十一年度綜合所得稅資料查無申報紀錄外，自
  九十年度起至九十七年度止，丙○○申報系爭房地之租賃所得
  （租金收入扣除必要費用及成本即租金收入之43％後餘額，下
  同）九十年度為三十四萬八千八百四十元、九十一年度為三十
  五萬五千六百八十元、九十二年度為三十一萬五千五百六十七
  元、九十三年度為十四萬九千三百四十元、九十四年度為十三
  萬六千八百元、九十五年度為十三萬六千八百元、九十六年度
  及九十七年度則未申報，即自九十年至九十五年租賃所得共申
  報一百四十四萬三千零二十七元；戊○○申報系爭房地之租賃
  所得九十年度為十三萬六千八百元（另申報臺北市○○路○段
  一八九巷二二之一號四樓、二樓非系爭大樓所在，該部分租賃
  所得不予列入，下同）、九十四年度為一萬二千五百四十元、
  九十五年度至九十七年度均為十五萬零四百八十元，即自九十
  年度至九十七年度租賃所得共申報六十萬零七百八十元；乙○
  ○申報系爭房地之租賃所得九十年度為三十五萬四千六百六十
  八元、九十一年度為二十五萬八千四百零二元、九十二年度為
  二十三萬五千六百零一元、九十三年度為二十萬五千二百元、
  九十四年度為二十萬五千二百元、九十五年度為二十三萬二千
  五百六十元、九十六年度為二十五萬九千九百二十元、九十七
  年度為十二萬四千二百六十元，即自九十年度起至九十七年度
  租賃所得共申報為一百八十七萬五千八百十一元。又戊○○將
  系爭大樓中康寧路三段一六五巷一四弄六號出租與捻薌閣公司
  ，租賃期間自八十三年二月一日起至八十九年一月三十一日止
  ，租金自八十三年二月一日起至八十五年一月三十一日止每月
  三十五萬元、八十五年二月一日起至八十七年一月三十一日止
  每月三十八萬五千元、八十七年一月三十一日起至八十九年一
  月三十一日止每月四十二萬三千五百元，有前述租賃契約書可
  稽，則戊○○自八十三年二月一日起至八十九年一月三十一日
  止共可得租金二千七百八十萬四千元，扣除43％必要成本及費
  用後，租賃所得為一千五百八十四萬八千二百八十元，連同前
  述之六十萬零七百八十元，戊○○自八十三年二月一日起至九
  十七年度止租賃所得為一千六百四十四萬九千零六十元。甲○
  ○雖以土地法九十七年第一項規定，認租金應按土地及其建築
  物申報總價額年息百分之十計算租金，或以其自行委請台灣大
  華不動產估價師聯合事務所對於系爭房屋之租金行情進行估價
  ，提出估價報告書，認系爭大樓自八十一年度起至九十七年度
  止，甲○○持有系爭大樓應有部分之租金總額為六千四百三十
  五萬二千一百五十元為計算丙○○等三人租金收入，惟土地法
  第九十七條規定乃係規範城市地方房屋或基地之租金最高限額
  之規定，上揭估價報告書亦僅係評估系爭房屋於價格日期當時
  （即每年九月三十日）不動產市場下之合理租金數額，均無法
  證明丙○○等人自八十一年度至九十七年度確實之租金收入之
  事實，又甲○○雖聲請命丙○○等人提出租賃契約書為證據方
  法，惟甲○○就系爭大樓於九十年度以前租賃之承租人究為何
  人，並未舉證證明，且非不得以聲請訊問占用人方式查明有無
  租賃及租賃所得，本院認無命丙○○等人提出租賃契約書必要
  ，甲○○就丙○○等人租賃所得超過前述認定範圍資料部分未
  能舉證證明，尚不足採信。則甲○○依系爭協議書約定，主張
  丙○○等人應就租賃所得各給付四分之一，即丙○○給付三十
  六萬零七百五十六元（0000000÷4＝360756）；戊○○給付四
  百十一萬二千二百六十五元（00000000÷4＝150195）；乙○
  ○給付四十六萬八千九百五十二元（0000000÷4＝468952），
  自非不得採信，
六甲○○於原審原請求丙○○等三人分別將附表一所示房地所有
  權移轉登記為其所有，嗣因丙○○等三人於訴訟進行中將系爭
  大樓分別出售，乃於九十七年七月二十五日當庭變更聲明，請
  求丙○○等三人分別給付出售房地所得四分之一本息，丙○○
  等三人當日已受催告，則甲○○依系爭協議書請求丙○○等人
  各給付出售系爭大樓房地所得價金四分之一，即丙○○給付三
  千七百二十八萬二千一百十元；戊○○給付五千二百九十萬元
  ；乙○○給付三千八百五十一萬四千一百九十一元，及均自聲
  明變更之翌日即九十七年七月二十六日起至清償日止按週年利
  率百分之五計算之法定遲延利息，應予准許，其超過此部分出
  售房地價金之請求，於法無據，不應准許，原判決就上開應准
  許部分，為甲○○勝訴判決並依兩造聲請，分別為以供擔保為
  條件之假執行宣告或免假執行之喻知，洵為正當，丙○○等人
  上訴意旨指摘此部分原判決為不當，求予廢棄，非有理由；至
  原判決就上開不應准許部分為甲○○勝訴判決並為假執行宣告
  ，尚有未洽，丙○○、乙○○上訴指摘該部分判決為不當，聲
  明廢棄改判，非無理由，爰由本院廢棄此部分原判決，改判駁
  回甲○○此部分之訴及假執行之聲請；又甲○○請求丙○○等
  三人給付出租所得之金額未逾第一審請求範圍，丙○○等三人
  就該部分之給付，應自訴狀繕本送達翌日起負遲延責任，從而
  甲○○依系爭協議書請求丙○○等人各給付出租系爭大樓房屋
  所得租金四分之一，即丙○○給付三十六萬零七百五十六元；
  戊○○給付四百十一萬二千二百六十五元；乙○○給付四十六
  萬八千九百五十二元，及均自起訴狀繕本送達翌日（即九十六
  年十二月二十三日）起均至清償日止按週年利率百分之五計算
  之遲延利息，即無不合，應予准許，至甲○○超過上開部分租
  金之請求，於法無據，不應准許。原判決就上開應准許部分，
  駁回甲○○之訴及假執行之聲請，尚有未洽，爰由本院改判如
  主文第三項至第五項，並依甲○○之聲請，為以供擔保為條件
  之假執行宣告，以昭適法，至甲○○請求租金所得超過上開應
  准許部分，原判決為甲○○敗訴判決，並無不合，甲○○上訴
  指摘此部分原判決為不當，求予廢棄，非有理由，應併其擴張
  之訴及該部分假執行之聲請予以駁回。
七據上論結，本件丙○○、戊○○、乙○○上訴為一部有理由、
  一部無理由；甲○○上訴為一部有理由、一部無理由。依民事
  訴訟法第四百四十九條第一項、第四百五十條、第七十九條、
  第四百六十三條、第三百九十條第二項，判決如主文。
中    華    民    國    99    年    8     月    31    日
                    民事第九庭
                        審判長法  官  黃熙嫣
                              法  官  林玲玉
                              法  官  鄭傑夫
正本係照原本作成。
如不服本判決，應於收受送達後20日內向本院提出上訴書狀，其
未表明上訴理由者，應於提出上訴後20日內向本院補提理由書狀
（均須按他造當事人之人數附繕本）上訴時應提出委任律師或具
有律師資格之人之委任狀；委任有律師資格者，另應附具律師資
格證書及釋明委任人與受任人有民事訴訟法第466條之1第1項但
書或第2項（詳附註）所定關係之釋明文書影本。如委任律師提
起上訴者，應一併繳納上訴審裁判費。
中    華    民    國    99    年    8     月    31    日
                              書記官  廖逸柔
附註：
民事訴訟法第466條之1（第1項、第2項）：
對於第二審判決上訴，上訴人應委任律師為訴訟代理人。但上訴
人或其他法定代理人具有律師資格者，不在此限。
上訴人之配偶、三親等內之血親、二親等內之姻親，或上訴人為
法人、中央或地方機關時，其所屬專任人員具有律師資格並經法
院認為適當者，亦得為第三審訴訟代理人。

司法院資訊處製作；財團法人民間司法改革基金會備份。
